臺灣高等法院民事判決　　　　　　　　100年度上易字第179號
上　訴　人　王棻蘭
訴訟代理人　廖世昌律師
　　　　　　王俊翔律師
　　　　　　安玉婷律師
被　上訴人　詹和文
訴訟代理人　陳柏舟律師
上列當事人間，請求返還借款事件，上訴人對於中華民國99年12
月21日臺灣板橋地方法院99年度訴字第1314號第一審判決，提起
上訴，並提起追加之訴，經本院於100年11月15日言詞辯論終結
，判決如下：
    主      文
原判決關於駁回上訴人後開第二項之訴部分、及訴訟費用之裁判
廢棄。
前項廢棄部分，被上訴人應給付上訴人新臺幣柒拾萬元。
其餘上訴駁回。
第二項被上訴人應給付之金額，並應給付自民國99年6月11日起
至清償日止，按週年利率百分之五計算之利息。
其餘追加之訴駁回。
第一、二審訴訟費用(含追加之訴)由被上訴人負擔百分之七十八
，其餘由上訴人負擔。
    事實及理由
壹、程序方面：
    按：於第二審程序為訴之變更或追加，非經他造同意，不得
    為之，但擴張應受判決事項之聲明者，不在此限，民事訴訟
    法第446條第1項、第255條第1項第3款定有明文；本件上訴
    人於原法院所為應受判決事項之聲明，係請求被上訴人給付
    上訴人新臺幣(以下同)90萬元，於本院就被上訴人應給付之
    金額，追加應給付自民國(以下同)99年6月8日起至清償日止
    ，按週年利率5%計算之利息，屬擴張應受判決事項之聲明，
    依首揭法條規定，毋庸被上訴人之同意，應先敘明。
貳、實體方面：
一、上訴人起訴主張：被上訴人於89年間以其係修行之人，羞於
    開口向人借款，請求上訴人向訴外人王文義借款70萬元，再
    由上訴人將借款借予被上訴人；嗣後每三個月由上訴人支付
    利息1萬2,000元予王文義，迄至98年4月5日止，上訴人已清
    償訴外人本息完畢，共計90萬元，屢經上訴人向其催索均以
    修行人為藉口，無錢清償，一拖已逾10年；99年2月1日被上
    訴人夫婦親赴上訴人營業處所，商議清償借款事宜，並向上
    訴人王家祖先牌位擲筊殺價，未獲允筊，被上訴人夫婦同時
    應允70萬加利息90萬元，上訴人又稱80萬元好了；99年2 月
    2日中午被上訴人夫婦再赴上訴人營業處所，擬將80萬元調
    降為40萬元，為上訴人所拒而無結果；99年2月3日下午被上
    訴人夫婦又赴上訴人營業處所，交付一紙被上訴人所有之土
    地所有權狀予上訴人以為擔保，並答允於農曆春節過後處理
    ，惟迄至99年3月22日均未獲置理，且失去音訊，上訴人乃
    於99年5月20日以存證信函再為催告，仍不獲置理，為此，
    求為命被上訴人應給付上訴人90萬元之判決；對於原法院為
    其敗訴判決聲明不服，提起上訴所為聲明：(一)原判決廢棄。
    (二)被上訴人應給付上訴人90萬元，並追加應自99年6月8日起
    至清償日止，按週年利率5%計算之利息。(三)第一、二審訴訟
    費用由被上訴人負擔。
二、被上訴人則以：上訴人與被上訴人認識多年，彼此間之交易
    均銀貨兩訖，所主張被上訴人向其借款之事實，迄未據舉證
    證明與被上訴人間有消費借貸契約之關係存在，非無捏造事
    實之嫌，其請求自無理由等語，資為抗辯；對於上訴人之上
    訴、及追加之訴所為答辯聲明：(一)上訴及追加之訴均駁回。
    (二)第二審及追加之訴訟費用由上訴人負擔。
三、上訴人主張之上開事實，為被上訴人所否認，且以上訴人所
    舉證據均不足以證明上訴人與被上訴人間有70萬元借貸之關
    係存在等語為抗辯；經查：
(一)按：「消費借貸契約之訂立，法律上並無應以書面為之之規
    定，民法第3條第1項所謂依法律之規定有使用文字之必要者
    ，即不包含消費借貸契約之訂立在內。」、「證人為不可代
    替之證據方法，如果確係在場聞見待證事實，而其證述又非
    虛偽者，縱令證人與當事人有親屬、親戚或其他利害關係，
    其證言亦非不可採信。」有最高法院27年度上字第3240號、
    53年度臺上字第2673號等判例，及同院92年度臺上字第1971
    號所著「主張法律關係存在之當事人，固應就該法律關係發
    生所須具備之特別要件，負舉證之責任，惟此特別要件之具
    備，茍能證明間接事實，且該間接事實與要件事實間，依經
    驗法則及論理法則已足推認其因果關係存在者，自無不可，
    非以直接證明要件事實為必要。」之裁判意旨，可資參照。
    查：
  1.上訴人主張被上訴人向其所借70萬元，係上訴人向證人王文
    義所借之事實，業據證人王文義於原法院到場結證上訴人確
    曾於89年間分二次向其借款40萬元、30萬元之事實屬實(參
    見原審卷第76頁正背面之言詞辯論筆錄。)
  2.證人王瑋勳、王菽蘭、王玉珠分別為上訴人之弟、姊、及姑
    母於原法院到場：
  (1)王瑋勳證稱：「(99年2月1日被告夫妻有到原告店裡你是否
    知道？)我知道…之後被告就說要到三樓向我們歷代祖先燒
    香擲杯，說要還款，…但被告擲不到杯…當時三樓除了原告
    、王菽蘭被告夫妻，還有魏志良在場。」、「(當天談的內
    容是什麼你是否知道？)知道，因為我還有上去三樓，我有
    聽到原告說要還款，但有無承諾要如何還，我沒有聽到。」
    、「(99年2月2日當天被告夫妻有無再到原告店裡？)有，…
    ，來時店裡有我姑姑王玉珠、原告在場，王菽蘭不在場。那
    天被告跟我說要找我大姐王菽蘭去密談，所以原告就叫大姐
    王菽蘭過來。大姐王菽蘭、原告、被告夫妻及我一起到二樓
    ，密談內容我沒有聽到，但中間我有幫他們買便當、拿去給
    他們時，有聽到，錢如何還、可不可以拿佛畫像來抵、但原
    告不願意等等這些話。」、「(99 年2 月3 日那天被告夫妻
    又有到原告店裡你是否知道？) 知道，因為我在店裡。那天
    被告他們是下午大概一點多時過來，當時我姑姑王玉珠、原
    告也在店裡，王菽蘭不在。被告就把原告拉出去店的騎樓講
    話，講完就走了，內容是什麼我沒聽到，但我有看到被告拿
    一本雜誌挾著東西給原告，事後我有看到挾著的東西是權狀
    。」、「( 是否知道權狀為什麼要給原告?)因為被告拿權狀
    要抵押，這是被告走後，原告進來告訴我的。」等語( 原審
    卷第62頁背面至63頁) 。
  (2)王菽蘭證稱：「(在99年2月1日被告與他太太有沒有到原告
    營業的地方找他？)有，因為當時我與原告剛好站在原告的
    店門口聊天，就看到被告的車停在我們店門口，他一下車就
    說他頭好痛，必須要去跟我們的祖先上香，叫我弟弟王瑋勳
    一個人顧店，他們夫妻要找我和原告一起到三樓上香。到三
    樓之後，他說他頭很痛，他很對不起原告，錢欠這麼久，然
    後就向我們祖先上香，上香完後擲杯時向我們祖先說，他欠
    原告的錢九十萬可不可以直接殺到四十萬或五十萬元，但都
    擲不到杯，原告臉臭臭的，然後覺得很委屈就哭了，我也跟
    著哭了，被告的太太就來安慰我們，說他們一定會還錢，說
    快過年了先不要談，但原告不放心，所以被告就說過兩天先
    拿權狀給原告抵押，之後再談怎麼還錢。」、「(99年2月2
    日被告夫妻有無再到營業所去?)有，那天也是早上十點左右
    到。他們說要找原告去談判，但要我去當證人去聽也幫忙協
    調，那天被告太太就留在樓下與我弟弟玉瑋勳在一樓店裡面
    。我就與原告及被告到二樓談判，被告就說不要拿那麼多錢
    ，看能不能四十還是五十萬元，他說他現在很窮，很多人跟
    他要錢，因為我怕原告拿不到錢，所以我就建議拿比較值錢
    的茶壺來抵債，原告還未回答時，被告就說不要拿茶壺，拿
    佛的畫像，因為畫像存貨較多，但事實上畫像比較不好出售
    ，所以原告就說那就不需要了，你也不用還了，然後臉就臭
    臭的，被告看了很害怕，就不敢再講了。中間被告有曾經說
    過，他只要把他跟他女兒合買的房子賣掉以後就有錢還了，
    原告說可以但沒有保障，除非先把房子過給我。後來原告就
    向被告說把權狀拿來，被告說好。最後被告太太有上來二樓
    ，談判就結束了。」、「(99年2月3日被告夫妻到原告營業
    事務所，你是否知道？)我知道，但沒有在場，事後他們來
    的時候，原告就打電話給我。因為我覺得被告他們沒有誠意
    還錢，所以我就沒有過去。」、「(2月3日當天被告有拿權
    狀給原告這件事，你是否知道？)知道，事後被告走了之後
    原告馬上過來拿權狀給我看。那天被告他們來的時候是下午
    大概三點之前，原告來時也是大概三到四點時。」、「(2月
    1日當天被告在擲杯時有無說以八十萬元解決這個債務？)有
    ，當時他擲完杯之後有這樣講，原告有同意。」、「(99年2
    月1 日你證稱被告去上香這件事情，上香時在場有哪些人？
    ) 在場除了我、原告、被告夫妻，，還又有魏志良，另外我
    一個弟弟王偉光是否在場我不確定，因為王偉光都會跟原告
    借錢，所以當時沒有注意到他。」等語( 原審卷第61至62頁
    背面) 。
  (3)王玉珠證稱：「99年2月3日過年前，你是否有看到被告夫妻
    來原告店裡？)有。我不知道他們來做什麼，被告太太就拉
    原告去店的走廊講，講完回來之後，原告就拿權狀給我看，
    說被告太太拿權狀給他是要解決借錢的事情，那時候我才知
    道他們有債務糾紛。」等語(原審卷第64頁)。
  3.上開證人經原法院予以隔離訊問，就被上訴人與其配偶連續
    三天前往上訴人處所，首日以上香祭拜上訴人祖先，再擲筊
    求為降低清償借款數額，未獲允准；次日願以「佛之畫像」
    抵償借款為上訴人所拒；及第三天持權狀交付上訴人供擔保
    等事實之證言，尚稱一致，並有上訴人確實持有被上訴人所
    有土地之所有權狀在卷(原審卷第4頁)足稽。
  4.再參酌證人李麗玲亦經原法院與前揭證人予以隔離訊問，結
    證稱：「(原告與被告之間有債務糾紛之事情你是否知道?)
    知道，被告在共修時會聊天，曾經聽他提起過他跟原告借過
    錢。詳細內容被告並沒有說明。」、「(被告有無提起過他
    跟原告借多少錢?)沒有。只講過有借錢，數目不知道。」、
    「(為何在聊天時會突然講借錢的事?)因為他本身在做茶葉
    的生意，我推測他講向原告借錢的事，是希望我和其他共修
    的人跟他買茶壺或茶葉，因此我也跟他買過。」、「(你印
    象中被告有提起跟原告借錢的事，大概有幾次？)從88年初
    到現在中間只有講過兩到三次。」、「(有無具體時間?)最
    近幾年沒有，最後一次大概是五、六年前聽到，因時間太久
    ，記不清楚了。」、「(由上訴人問：有關被告權狀給我這
    件事，你是否知道？)知道。…權狀事情是我在三月份時去
    原告店裡聽他提起的，他跟我說今年年初二月三日左右被告
    夫妻到店裡去，拿廣告包著權狀給他，那時姑姑王玉珠也在
    場。」等語在卷(原審卷第64頁背面、65頁)，係證人李麗玲
    親聞被上訴人有向上訴人借貸之事實，及被上訴人交付權狀
    予上訴人之情境，與前揭證人王玉珠、王瑋勳之證言，亦無
    不符。
  5.證人魏誌良於本院到場結證：「(那你怎麼知道他們在談債
    務？)之前王棻蘭就有告訴過我，且我和詹和文小女兒交往
    ，我搬到他們家住，認識詹和文的人，六、日都會到道場共
    修，然後泡茶，『他說王棻蘭向王文義借70萬借他』，以買
    賣茶業、茶壺維生，問我們有無惻隱之心幫他忙，向他買茶
    壺或茶業。」等語(本院卷第45頁背面)，為證人魏誌良親聞
    見於被上訴人所言「上訴人向王文義借款70萬元，借予被上
    訴人」，核與前揭證人李麗玲於原法院結證：「被告在共修
    時會聊天，曾經聽他提起過他跟原告借過錢。」、「因為他
    本身在做茶葉的生意，我推測他講向原告借錢的事，是希望
    我和其他共修的人跟他買茶壺或茶葉，因此我也跟他買過。
    」之事實，不謀而合，證人魏誌良所為證言，自堪採信。
  6.從而，證人王瑋勳、王菽蘭、王玉珠雖為上訴人之至親，確
    係在場聞見待證事實，而其證述又非虛偽，參照前揭最高法
    院53年度臺上字第2673號判例意旨，非不可採信。
  7.至於被上訴人抗辯前揭證人所為證言有矛盾之處，不足採信
    ，無非以：
  (1)證人王菽蘭證稱99年2月1日被上訴人夫妻駕車抵達上訴人之
    營業處所時，王菽蘭與上訴人於營業處所之店門口相偕上三
    樓上香，店面由證人王瑋勳照顧；而證人王瑋勳則證稱上訴
    人與王菽蘭不在營業處所，經王瑋勳電話聯繫趕回，且跟著
    上三樓。
  (2)證人王菽蘭證稱99年2月2日由被上訴人與上訴人及證人到2
    樓談判，被上訴人之配偶則與王瑋勳在1樓店面；而證人王
    瑋勳則證稱王菽蘭、上訴人、被上訴人夫妻及王瑋勳一起到
    2樓。
  (3)證人王瑋勳證稱99年2月3日被上訴人夫妻到上訴人營業處所
    時，上訴人在場、王菽蘭不在場；而證人王玉珠則證稱上訴
    人、王菽蘭均在場等為其論據。
    惟查前揭證人係於事發八個月之後所為證言，對於枝節細微
    之事實，難期其記憶猶新之證述，且連續三日，人員在場之
    時間難免有所倒置，被上訴人以與待證事實無關宏旨之枝節
    細微證言之不一致，而否認證人就待證事實可信之證言，自
    無足取。
(二)上訴人主張被上訴人為清償借款而交付其所有土地之所有權
    狀為擔保等語；被上訴人則以上訴人持有被上訴人所有土地
    之所有權狀，為被上訴人所遺失云云為抗辯；查：
  1.依日常經驗、民間之習慣，恆有以不動產權狀為借款之擔保
    ，即由借款人提出不動產之所有權狀，交由貸與人保管以為
    借款之擔保，為眾所週知之事實，上訴人主張被上訴人為清
    償借款而交付其所有土地之所有權狀為擔保之事實，自堪信
    為真實。被上訴人之抗辯不可採，詳如下述。
  2.被上訴人抗辯上訴人持有被上訴人所有土地之所有權狀，為
    被上訴人所遺失云云；上訴人自應就其所有土地之所有權狀
    遺失之事實，舉證以實其說；查依日常出售土地之經驗，係
    以廣告招攬為之，有意承購者始以廣告上之電話聯繫洽商、
    議價，而非攜帶權狀四處求售，被上訴人竟以因攜帶權狀四
    處詢問出售價格，不知何時遺失，為何為上訴人所持有等云
    云為抗辯，顯與日常出售不動產之經驗有違；果如被上訴人
    所抗辯攜帶權狀四處求售，於遺失時應即時知之，豈有不知
    何時遺失，俟本件訴訟上訴人提出為證時，始獲悉遺失(參
    見本院卷第73頁背面)而為上訴人所持有，亦與常情有違；
    被上訴人亦不諱言為其配偶所「遺失」，核與前揭證人所證
    係被上訴人之妻交付被上訴人所有土地之所有權狀予上訴人
    ，尚無不合；被上訴人抗辯上訴人持有其土地所有權狀，為
    其所遺失，無非係臨訟卸責飾詞，要無足取。
(三)綜合上開證人所為證言，被上訴人於89年間向上訴人所借70
    萬元，為上訴人借之於訴外人王文義，歷經10年，屢經上訴
    人催索，始於農曆春節前之99年2月1日、2日與上訴人商議
    清償方法、及數額而無效果，同月3日即由被上訴人之配偶
    詹阮珠娥交付被上訴人所有土地之所有權狀予上訴人，以為
    清償借款之擔保，堪認上訴人已交付借款，而與被上訴人達
    成借貸之意思表示一致，兩造間之消費借貸契約已有效成立
    ，上訴人主張之前揭事實，應堪信為真實。被上訴人抗辯上
    訴人迄未舉證證明有借貸之意思表示合致、及交付借款之事
    實，自無可信。
四、被上訴人另以上訴人主張被上訴人向其借款，歷經十餘年未
    還，惟查上訴人近十餘年來向被上訴人買貨，非不得以貨款
    抵償，竟任由被上訴人積欠借款達十餘年，顯不合理等語為
    抗辯；經查被上訴人係向上訴人借款，而上訴人係向被上訴
    人買貨為貨款，上訴人固非不得以貨款抵銷借款，惟誠如前
    揭證人李麗玲、魏誌良所證被上訴人以賣茶業、茶壺維生，
    期待共修者予以光顧，如容許上訴人以貨款抵銷借款，被上
    訴人之經濟將更形困頓，因之，上訴人於原法院所為「…一
    拖就是十年，在此十年來間所來往的貨款買賣被告詹和文夫
    婦都硬性規定必須是銀貨兩訖，唯此筆用原告王棻蘭之名借
    貸的金額，都無法抵貨款」之陳述，應非虛妄之詞；被上訴
    人持此抗辯上訴人與被上訴人間無消費借貸之法律關係，亦
    無足取。
五、綜上所述，上訴人借款予被上訴人70萬元之事實，既經前揭
    證人證實被上訴人有向上訴人借款，並與上訴人商議清償借
    款方法、數額，及提供土地所有權狀為擔保等事實，上訴人
    顯已與被上訴人達成消費借貸意思表示一致，並已支付借款
    ，消費借貸契約有效成立，均已如前所述；上訴人本於消費
    借貸之法律關係，請求被上訴人償還借款70萬元，於法尚非
    無據，應予准許；至於上訴人向訴外人王文義借款所支付利
    息共計20萬元，為「上訴人與訴外人王文義間」之消費借貸
    契約關係，與「上訴人與被上訴人間」之消費借貸契約關係
    無涉，上訴人併請求被上訴人返還上訴人支付予訴外人王文
    義利息20萬元，於法自非有據，不應准許。
六、按：「給付無確定期限者，債務人於債權人得請求給付時，
    經其催告而未為給付，自受催告時起，負遲延責任。其經債
    權人起訴而送達訴狀，或依督促程序送達支付命令，或為其
    他相類之行為者，與催告有同一之效力。」、「遲延之債務
    ，以支付金錢為標的者，債權人得請求依法定利率計算之遲
    延利息。」、「應付利息之債務，其利率未經約定，亦無法
    律可據者，週年利率為百分之五。」民法第229條第2項、第
    233條第1項前段、第203條分別定有明文。本件上訴人請求
    被上訴人返還借款，以支付金錢為標的，未定給付之期限，
    於本院追加請求自起訴狀繕本送達翌日即99年6月11日起(參
    見原審卷第14頁送達證書)至清償日止，按週年利率5%計算
    利息，於法有據，應予准許；逾越上開部分(即99年6月8日
    至10日)，於法無據，不應准許。
七、從而，上訴人請求被上訴人給付70萬元，於法有據，應予准
    許，原法院駁回上訴人此部分之請求，容有未洽；上訴意旨
    ，指摘原法院此部分之判決不當，求予廢棄，為有理由，應
    由本院予以廢棄，更為判決如主文第2項所示；上訴人逾越
    上開範圍之請求，原法院為其敗訴判決，理由雖有不同，結
    論並無異致，仍應予以維持，上訴意旨指摘原法院此部分之
    判決不當，求予廢棄，為無理由，應予以駁回；上訴人於本
    院追加利息部分，一部有理由，一部無理由，已如前所述，
    不予贅述。
八、本件事證已臻明確，兩造其他攻擊、防禦方法，及提出未援
    用之證據，經斟酌後認不影響判決基礎，無逐一論述必要，
    併此敘明。
九、據上論結，本件上訴、及追加之訴，均為一部無理由、一部
    有理由，依民事訴訟法第449條第2項、第450條、第79條之
    規定，判決如主文。
中    華    民    國   100    年    12    月    6     日
                      民事第五庭
                        審判長法  官  李錦美
                              法  官  鍾任賜
                              法  官  陳博享
正本係照原本作成。
不得上訴。
中    華    民    國   100    年    12    月    6     日
                              書記官  駱麗君